臺灣高等法院刑事判決　　　　　　　　　　　　　九十一年度上訴字第二四三號
　　上　訴　人
　　即　被　告　甲○○　男三十.
　　選任辯護人　謝清福　律師
右上訴人因違反臺灣地區與大陸地區人民關係條例等案件，不服臺灣台北地方法院九
十一年度易字第六四三號，中華民國九十一年七月八日第一審判決（聲請簡易處刑案
號：臺灣台北地方法院檢察署九十一年度偵字第二六七七號）提起上訴，本院判決如
左：
    主  文
原判決關於甲○○部分撤銷。
甲○○共同違反不得使大陸地區人民非法進入臺灣地區之規定，處有期徒刑捌月，緩
刑伍年。
    事  實
一、甲○○與大陸地區福建省寧德市姓名年籍不詳之成年人，為使大陸地區人民陳貴
    蘭（原審判決有期徒刑六月，緩刑二年確定），入境臺灣地區工作，乃共同基於
    使大陸地區人民非法進入臺灣地區之犯意聯絡及行為分擔，由甲○○於民國九十
    年五月五日前往大陸地區，於同年月十八日在大陸地區福建省寧德市與該姓名年
    籍不詳成年人介紹之陳貴蘭辦理假結婚。甲○○並與陳貴蘭共同基於使公務員登
    載不實之犯意聯絡，由甲○○於返臺後，再於同年六月二十一日持相關辦理戶籍
    資料文件，至臺北市中正區戶政事務所申請辦理結婚登記及換發身分證，而使該
    管公務員將甲○○與陳貴蘭結婚之不實事項登載於其職務上所掌管之公文書，並
    因而取得登載上開不實事項之戶籍謄本及身分證，足以生損害於國家對戶籍資料
    及人民身份關係管理之正確性。嗣於隔日甲○○再持前開戶籍謄本及相關資料，
    以配偶來臺探親之名義，向內政部警政署出入境管理局申請大陸地區人民陳貴蘭
    來臺之許可，經承辦公務員為實質審查後，誤發陳貴蘭之「中華民國臺灣地區旅
    行證」。陳貴蘭遂於同年九月十四日持大陸地區護照並以之換得「中華民國臺灣
    地區旅行證」而進入臺灣地區，入境後先居住於甲○○位於臺北市○○路○段七
    一號之住所，並於同年月十八日離開甲○○之住所，嗣輾轉寄居在臺北市○○○
    路一四四號六樓，而於同年十一月五日下午四時許，在上址為警持搜索票查獲，
    扣得陳貴蘭所有帳冊一本及電話號碼0000000000號之行動電話一支（
    行動電話業已發還陳貴蘭），並循線查悉上情。
二、案經臺北市政府警察局北投分局報請臺灣臺北地方法院檢察署檢察官聲請簡易判
    決處刑，該院簡易庭認不宜以簡易判決處刑，而改用通常程序審理。
    理  由
一、訊據被告甲○○矢口否認有何非法使大陸地區人民進入臺灣地區及行使使公務員
    登載不實之犯行，並辯稱：二人是因為感情而結婚，並非假結婚云云，然查：
（一）同案被告陳貴蘭於警詢初詢時供稱：伊是以假結婚之方式進入臺灣地區，甲○
      ○是經過介紹安排之人頭，一共只見過甲○○二次，一次時結婚的時候，一次
      是來臺灣時甲○○來接機等語，雖同案被告陳貴蘭事後更易其詞辯稱：伊與甲
      ○○係真結婚云云，惟二人經原審隔離訊問，陳貴蘭供稱：伊與甲○○認識一
      年多才結婚，在結婚前甲○○有去大陸看過伊二、三次，也曾帶甲○○去拜見
      伊父母，在大陸結婚前就曾和甲○○發生數次性行為，結婚係由甲○○出錢請
      了二十桌，甲○○的親友並沒有參加婚宴，且結婚當天並沒有發生性行為，來
      臺後，因為甲○○的房間太小了，所以伊住在二樓，甲○○住三樓，有在甲○
      ○住處二樓或外面發生性行為，而且伊在大陸過生日時，甲○○曾經送過一次
      生日禮物，但是不記得送什麼，來臺灣幾天後就覺得與甲○○相處有矛盾，經
      常吵架，所以來臺灣沒幾天就離開了，離開後，甲○○有打00000000
      00號之電話聯絡伊等語；被告甲○○於原審審理中稱：伊與陳貴蘭於前年在
      福州認識，已認識約一年多，在結婚前有與陳貴蘭通電話，而且曾去大陸看陳
      貴蘭二、三次，每次大約停留一個禮拜，結婚前並沒有看過陳貴蘭父母，在結
      婚前，並無與陳貴蘭發生性行為，也沒有在大陸地區與陳貴蘭發生性行為，（
      之後改稱）在大陸結婚前有無發生性行為不記得了，因為平常存的錢都放在母
      親處，所以向母親拿了十萬元新臺幣做為聘金，結婚時有請了二十桌，但是伊
      的親人因為家裡生意忙所以並無任何人前往觀禮，結婚當天有發生性行為，到
      臺灣後，是在旅館與陳貴蘭發生性行為，並沒有送過陳貴蘭生日禮物，陳貴蘭
      於來臺後四、五天就離開了，曾經用0000000000撥打陳貴蘭之00
      00000000號行動電話等語，被告甲○○更於偵查中供稱：陳貴蘭來臺
      後與伊分房睡，並沒有過性行為等語（見偵查卷宗第一三二頁），被告與陳貴
      蘭若係因感情而真有結婚之意，且結婚不久，則就有無贈送生日禮物、婚前有
      無發生性行為、婚前有無拜見陳貴蘭之父母、結婚當晚有無發生性行為等男女
      交往及婚後生活重要細節豈會有如上開供述矛盾出入之處？結婚當天若真有宴
      客二十桌，則被告甲○○方面的親友豈會均因生意忙碌而無人前往大陸地區參
      與婚宴？陳貴蘭又豈會於來臺後四、五天僅因生活稍不和睦即離去？且被告甲
      ○○之母親林阮淑釵於偵查中尚證稱：甲○○帶陳貴蘭回臺灣後，也不想讓親
      友知道，所以沒有補請客，只有住在一起的兄弟知道結婚的事（見偵查卷宗一
      三○頁），則被告與陳貴蘭於大陸地區結婚，被告甲○○並無親友前往觀禮，
      陳貴蘭來臺後又未補辦婚宴或公告親友週知，亦與常情有違。另參以內政部警
      政署入出境管理局九十一年五月二十九日境信昌字第○九一○○四○三九九號
      函覆之被告甲○○出入境資料，被告甲○○於九十年五月五日前往迎娶陳貴蘭
      之前，最近一次前往大陸地區之記錄係於八十八年八月二十八日，是被告甲○
      ○並無如二人所稱於婚前前往大陸地區探視陳貴蘭二、三次，每次一星期左右
      之情。復觀諸陳貴蘭之0000000000號行動電話之雙向通聯記錄顯示
      ，被告甲○○於九十年九月十九日撥打行動電話二次無法接通後，遲至九十年
      九月二十九日始再次撥打行動電話與陳貴蘭取得聯絡，若二人真因感情而跨越
      兩岸隔閡結為連理，則在陳貴蘭來臺共聚四、五天離去後，被告甲○○豈有不
      著急而持續撥打行動電話以希冀與陳貴蘭取得聯絡並勸回陳貴蘭之理？綜上所
      述，實難認被告與陳貴蘭間有與對方結婚之真意，而當以陳貴蘭於警詢時初詢
      所稱較為可採，被告事後辯解，顯為卸責之詞，不足採信。
（二）被告與陳貴蘭並無結婚之真意而於大陸地區辦理結婚手續，已如前述，被告甲
      ○○返臺後，即持相關結婚文件使臺北市中正區戶政事務所公務員將二人結婚
      之不實事項登載於職務上所掌管之公文書，並向內政部警政署入出境管理局二
      行使登載上開不實事項之戶籍謄本以辦理陳貴蘭探親來臺之旅行證，而使陳貴
      蘭得以探親名義進入臺灣地區等情，尚有該臺北市中正區戶政事務所九十一年
      三月八日北市正戶字第○九一三○一九三九○○號、九十一年四月八日北市正
      戶字第○九一三○二九二五○○號函覆被告甲○○前往該戶政事務所申請結婚
      登記及內政部警政署入出境管理局九十一年三月七日境信宋字第○九一○○○
      八二四六號、九十一年四月十六日境平盛字第○九一○○二二八一○號函覆被
      告甲○○前往該局申請陳貴蘭來臺之相關資料在卷足參。
（三）被告甲○○於本院調查時辯稱：聘金十萬元（新台幣）委託吳誌麒兌換成美金
      帶到大陸給陳貴蘭云云，證人吳誌麒亦到庭附和其詞，然與被告甲○○及陳貴
      蘭於偵查中所述交付聘金為新台幣，不相符合，被告所辯及證人吳誌麒所言，
      顯係事後勾串之詞，不足採信，本件事證已臻明確，被告之犯行堪以認定。
二、按大陸地區人民非經主管機關許可，不得進入臺灣地區；大陸地區人民，其父母
    、配偶或子女在臺灣地區設有戶籍者，得申請進入臺灣地區探親，臺灣地區與大
    陸地區人民關係條例第十條第一項、大陸地區人民進入臺灣地區許可辦法第三條
    第一項第三款分別定有明文。為使大陸地區人民即被告陳貴蘭得依據上開規定進
    入臺灣地區，被告與陳貴蘭無結婚合意而於大陸地區辦理結婚手續，渠等以徒具
    外觀合法形式之結婚以規避對大陸地區人民進入臺灣地區之管制，仍屬非法之入
    境。被告甲○○以陳貴蘭之不實身分關係，使公務員登載於職務上作成之戶籍資
    料，再持不實身分關係之戶籍謄本向境管局申請行使，使陳貴蘭來臺，核其所為
    ，係犯刑法第二百十六條行使同法第二百十四條之使公務員登載不實文書罪（起
    訴書漏引刑法第二百十六條），且因違反臺灣地區與大陸地區人民關係條例第十
    五條第一項之規定，而犯同法第七十九條第一項之使大陸地區人民非法進入臺灣
    地區罪。被告甲○○所為使公務員登載不實之低度行為，為行使之高度行為所吸
    收，不另論罪。又被告甲○○與大陸地區福建省寧德市姓名年籍不詳之成年人就
    使大陸人民陳貴蘭非法入境臺灣犯行部分，及與陳貴蘭就行使使公務員登載不實
    犯行部分，互有犯意聯絡及行為分擔，為共同正犯。所犯行使使公務員登載不實
    文書罪及使大陸地區人民非法進入臺灣地區罪二罪間，互有方法結果之牽連關係
    ，應從一重之使大陸地區人民非法進入臺灣地區罪處斷。本件檢察官雖僅就被告
    行使使公務員登載不實文書罪之犯行提起公訴，然因被告行使使公務員登載不實
    文書之目的係為使大陸地區人民非法進入臺灣地區，二罪間有方法目的之裁判上
    一罪關係，被告非法使大陸地區人民進入臺灣地區之犯行為起訴之效力所及，本
    院自可一併審理。
三、原審就被告甲○○論罪科刑，固非無見。惟查臺灣地區與大陸地區人民關係條例
    第十五條第一款規定：左列行為不得為之：一、使大陸地區人民非法進入臺灣地
    區，則大陸地區人民陳貴蘭並無法使自己非法進入，其與被告甲○○及大陸地區
    福建省寧德市姓名年籍不詳之成年人係居於彼此相互對立之對向關係，行為縱有
    合致，然因甲○○與姓名年籍不詳之成年人之行為各有其目的，各就其行為負責
    ，彼此間無所謂犯意之聯絡與行為之分擔可言，除另有處罰之規定，陳貴蘭尚難
    以該違反臺灣地區與大陸地區人民關係條例第十五條第一項之規定，應依同法第
    七十九條第一項之規定處斷之罪之共同正犯論處，乃原判決竟認陳貴蘭亦為該罪
    之共同正犯，自有未合。又該大陸地區福建省寧德市姓名年籍不詳之成年人，就
    使大陸地區人民非法進入臺灣地區罪部分與被告甲○○有犯意聯絡及行為分擔，
    為共同正犯，原判決於犯罪事實欄雖有記載，惟於理由欄則漏未敘明，亦有未合
    。被告上訴意旨，否認犯罪，雖無可採，然原判決關於此部分既有上開可議之處
    ，自應予以撤銷改判。爰審酌被告犯罪之動機、目的、手段，及犯後態度等一切
    情狀，量處有期徒刑八月。扣案之帳冊一本及行動電話一支，並非違禁物，亦非
    供犯罪所用、犯罪預備或因犯罪所得之物，核與刑法第三十八條沒收之規定並不
    相符，爰不併為沒收之宣告。另被告未曾受有期徒刑以上刑之宣告，有本院被告
    全國前案紀錄表一份在卷可稽，信經此教訓當知所警惕而無再犯之虞，本院因認
    對其所宣告之刑，以暫不執行為適當，爰併予宣告緩刑五年，以勵自新。
四、公訴意旨另以：被告甲○○與陳貴蘭基於使公務員登載不實之犯意聯絡，由甲○
    ○於九十年六月二十二日填具「大陸地區人民進入臺灣地區旅行證申請書」、「
    大陸地區人民進入臺灣地區保證書」，向內政部警政署入出境管理局以配偶來臺
    探親為由，致內政部警政署入出境管理局之公務員不知有偽，而在上開旅行證申
    請書上記載「民國九十年五月十八日結婚」、「探親」等不實事項，足以生損害
    於內政部警政署入出境管理局對大陸地區人民進入臺灣地區之管制，因認被告此
    部份行為係犯刑法第二百十四條之使公務員登載不實罪嫌。惟按刑法第二百十四
    條所謂使公務員登載不實事項於公文書罪，須一經他人之聲明或申報，公務員即
    有登載之義務，並依其所為之聲明或申報予以登載，而屬不實之事項者，始足構
    成，若其所為聲明或申報，公務員尚須為實質之審查，以判斷其真實與否，始得
    為一定之記載者，即非本罪所稱之使公務員登載不實，最高法院著有七十三年臺
    上字第一七一○號判例要旨可參。經查：大陸地區人民，須經主管機關許可方可
    進入臺灣地區，而主管機關即行政院內政部亦訂有「大陸地區人民進入臺灣地區
    許可辦法」以資規範，從而大陸地區人民申請進入臺灣地區，其申請入境事由是
    否屬實，主管機關需為實質之審查，並非一經聲明，即有登載之義務，且有內政
    部警政署入出境管理局九十一年四月十六日境平盛字第○九一○○二二八一號函
    覆在卷可參（見原審九十一年度簡字第一一○四卷宗第二二頁），揆諸上開說明
    ，被告此部分行為與刑法第二百十四條使公務員登載不實罪之要件並不相符，惟
    因公訴意旨認被告此部分犯行與上開有罪部分有連續犯之裁判上一罪關係而提起
    公訴，是就此部分爰不另為無罪之諭知。
據上論斷，應依刑事訴訟法第三百六十九條第一項前段、第三百六十四條、第二百九
十九條第一項前段，臺灣地區與大陸地區人民關係條例第十五條第一項第一款、第七
十九條第一項，刑法第十一條前段、第二十八條、第二百十六條、第二百十四條、第
五十五條、第七十四條第一款，判決如主文
本案經檢察官洪泰文到庭執行職務。
中      華      民      國  九十一      年      十二      月  十八  日
                              臺灣高等法院刑事第二十一庭
                                  審判長法  官  葉  騰  瑞
                                        法  官  江  國  華
                                        法  官  莊  明  彰
右正本證明與原本無異。
如不服本判決應於收受送達後十日內向本院提出上訴書狀，其未敘述上訴之理由者並
得於提起上訴後十日內向本院補提理由書（均須按他造當事人之人數附繕本）。
                                        書記官  廖  嫣  雯
中      華      民      國      九十一      年      十二      月  十九  日
附錄：本判決論罪科刑法條全文
臺灣地區與大陸地區人民關係條例第十五條
左列行為不得為之：
一、使大陸地區人民非法進入臺灣地區。
二、招攬臺灣地區人民未經許可使之進入大陸地區。
三、使大陸地區人民從事未經許可或與許可目的不符之活動。
四、僱用大陸地區人民從事未經許可或與許可範圍不符之工作。
五、居間介紹他人為前款之行為。
台灣地區與大陸地區人民關係條例第七十九條第一項
違反第十五條第一款規定者，處五年以下有期徒刑、拘役或科或併科新台幣五十萬元
以下罰金。
刑法第二百十六條
行使第二百十條至第二百十五條之文書者，依偽造、變造文書或登載不實事項或使登
載不實事項之規定處斷。
刑法第二百十四條
明知為不實之事項，而使公務員登載於職務上所掌之公文書，足以生損害於公眾或他
人者，處三年以下有期徒刑、拘役或五百元以下罰金。
